【裁判字號】    98,交聲,3170
【裁判日期】    980914
【裁判案由】    交管條例聲異
【裁判全文】
臺灣板橋地方法院交通事件裁定        98年度交聲字第3170號
原處分機關  交通部公路總局臺北區監理所
受處分人即
異  議  人  乙○○
上列受處分人即異議人因違反道路交通管理處罰條例案件，對於
交通部公路總局臺北區監理所民國九十八年七月二十九日所為之
處分（原處分案號：北監自裁字第裁40-1AD728741號），聲明異
議，本院裁定如下：
    主  文
原處分撤銷。
乙○○汽車駕駛人，於身心障礙專用停車位違規停車，處罰鍰新
臺幣陸佰元。
    理  由
一、聲明異議意旨略以：受處分人即異議人乙○○於民國九十八
    年四月二十七日下午三時十一分許，駕駛所有車號T6-2147
    號自用小客車，將上開小客車停放在臺北市○○路○段三十
    九巷週邊，遭交通稽查助理人員認異議人有「於身心障礙專
    用停車位違規停車」之違規行為而逕行舉發，嗣被裁處新臺
    幣（下同）一千二百元。惟異議人是肢體殘障者，當時異議
    人把車子停在和平醫院旁邊路邊停車場之殘障停車位，前車
    窗有擺放身心障礙手冊，因當時異議人急著看病，車窗上沒
    有放身心障礙者專用停車位識別證，此證當時是放在副駕駛
    座的位置，但因為急忙所以沒有擺上去。又臺北市停車管理
    工程處書函謂身心障礙手冊係申請核發其專用停車證識別證
    要件之一，並不得作為停車證明其身分之用，有子法優於母
    法，二者相牴觸者母法失效，有違情理之處。為此，請求鈞
    院考量將原處分撤銷，准予免罰等語。
二、原處分機關交通部公路總局臺北區監理所裁罰事實及意見略
    以：緣臺北市停車管理工程處交通助理員於九十八年四月二
    十七日下午三時十一分許，在臺北市○○路○段三十九巷週
    邊，查獲上開小客車因「於身心障礙專用停車位違規停車」
    之違規行為，遂以北市交停字第1AD728741 號違反道路交通
    管理事件通知單（下稱舉發通知單）逕行舉發，嗣舉發機關
    將本件舉發通知單移送聯移送本所處理。異議人曾於九十八
    年六月三十日到所提出陳述意見，嗣經本所轉請舉發機關查
    復結果略以：內政部九十一年十二月十三日臺內社字第0910
    064444號、交通部交路發字第091B000129號令修正發布之身
    心障礙者專用停車位設置管理辦法第六條規定：身心障礙者
    本人或同一戶籍之家屬一人得申請身心障礙者專用停車位識
    別證明。前項證明包括身心障礙者專用停車位識別證，及身
    心障礙者專用車輛牌照。申請專用停車位識別證明者，應就
    專用停車位識別證或專用牌照擇一申請。申請專用停車位識
    別證者，應具有汽車或機車之駕駛執照及行車執照。同辦法
    第九條規定：使用身心障礙者專用停車位者，除掛有專用牌
    照之車輛外，應將專用停車位識別證置於汽車擋風玻璃明顯
    處或黏貼於機車車首，以供查核檢驗。同辦法第十四條規定
    ：違規佔用路邊停車場專用停車位者，由交通勤務警察、依
    法令執行交通稽查任務人員或交通助理人員依道路交通管理
    處罰條例第五十六條規定辦理。本件經查證該車停放於身心
    障礙者專用停車格，而未置放身心障礙者專用停車位識別證
    於汽車擋風玻璃明顯處，執勤人員依法舉發並無不當等語，
    本所調查後，認異議人前開違規事實屬實，遂依道路交通管
    理處罰條例第五十六條第一項第十款規定，以北監自裁字第
    裁40-1AD728741號違反道路交通管理事件裁決書（下稱裁決
    書）對異議人裁處罰鍰一千二百元等語。
三、按汽車駕駛人停車時，有下列情形之一者，處新臺幣六百元
    以上一千二百元以下罰鍰：十、於身心障礙專用停車位違規
    停車，道路交通管理處罰條例第五十六條第一項第十款定有
    明文。再按交通法庭認為聲明異議有理由或聲明異議雖無理
    由而原處分不當或違法者，應以裁定將原處分經聲明異議部
    分撤銷，並自為裁定，但因原處分機關無管轄權而撤銷之者
    ，應移送有管轄權之機關，道路交通案件處理辦法第二十條
    亦定有明文。
四、經查：
  (一)查異議人所有駕駛之上開小客車於九十八年四月二十七日下
    午三時十一分許，在臺北市○○路○段三十九巷週邊，停放
    在身心障礙專用停車位上，為臺北市停車管理工程處交通稽
    查助理人員甲○○查獲異議人所有駕駛之上開小客車有「於
    身心障礙專用停車位違規停車」之違規行為，並填製本件舉
    發通知單逕行舉發，嗣舉發機關將本件舉發通知單移送聯移
    送原處分機關處理。原處分機關經調查後仍認定異議人有前
    開違規行為而對之予以裁處罰鍰一千二百元之事實，為異議
    人與原處分機關所不爭執，並有本件舉發通知單、裁決書、
    移送書各一份及違規採證照片二張在卷可參，是此部分之事
    實自堪認定。
  (二)訊據異議人固不否認有前開「於身心障礙專用停車位違規停
    車」之違規行為，惟仍以前揭情詞置辯。查異議人於上揭時
    地將其所有駕駛之上開小客車停放在身心障礙專用停車位上
    ，然其僅於上開小客車前擋風玻璃上放置身心障礙手冊、暫
    時停車聯絡卡片，而未將身心障礙者專用停車位識別證置放
    於前擋風玻璃上以供辨識，以致遭臺北市停車管理工程處交
    通稽查助理人員逕行舉發有此一「於身心障礙專用停車位違
    規停車」之違規事實一節，已據臺北市停車管理工程處交通
    稽查助理人員即證人甲○○於本院訊問中結證證述明確（參
    見本院卷九十八年九月七日訊問筆錄第二頁），而衡以證人
    甲○○與異議人素昧平生且無怨懟，殊無甘冒偽證罪責，無
    端設詞誣陷異議人之理！且其證述亦為異議人當庭所不否認
    ，是證人甲○○前揭證述，應可採信。
  (三)再者，異議人雖係合法領有臺北縣政府所核發之身心障礙者
    專用停車位識別證，有其提出之該身心障礙者專用停車位識
    別證、臺北縣政府社會局個案卡及申請書各一份在卷可參。
    而依身心障礙者專用停車位設置管理辦法第九條第一項規定
    ：「使用身心障礙者專用停車位者，除掛有專用牌照之車輛
    外，應將專用停車位識別證置於汽車擋風玻璃明顯處或黏貼
    於機車車首，以供查核檢驗。」是核此一規定顯係用以明確
    規範領有身心障礙者專用停車位識別證之身心障礙者必須於
    停車在身心障礙者專用停車位之際，對外界明確表示其確有
    合法資格停放，否則，將無從使交通稽查人員或警察人員於
    稽查時或其他領有身心障礙者專用停車位識別證之人欲停放
    於該身心障礙者專用停車位之際明確得知此一停放車輛者有
    無此一違規情事！縱使異議人將其身心障礙手冊放置於前擋
    風玻璃處，然領有身心障礙手冊之人而未申請身心障礙者專
    用停車位識別證者，亦所在多有，異議人此舉實無從令外界
    人士、交通稽查人員或警察人員得悉其是否確實領有身心障
    礙者專用停車位識別證，故其於上揭時地仍有未依身心障礙
    者專用停車位設置管理辦法第九條第一項規定將該身心障礙
    者專用停車位識別證置放在汽車擋風玻璃以供查核，其行為
    仍應該當於「於身心障礙專用停車位違規停車」之違規而無
    從解免其責。而交通部九十年十二月二十日交路字第069559
    號函釋意旨亦同於此見解。
  (四)末查，身心障礙者專用停車位設置管理辦法乃係主管機關依
    據身心障礙者保護法第四十八條規定所訂立（現已修正該法
    名稱為身心障礙者權益保障法，此一規定另改列於第五十六
    條），性質上屬於法律授權之法規命令，且有關該辦法第九
    條之規定，乃為有效判斷停放車輛在身心障礙者專用停車位
    者是否對外明確表示其確實是否有合法資格停放，是核其授
    權目的、內容及範圍均屬明確，自無所謂子法牴觸母法之疑
    慮，是異議人此部分所辯，亦不足採。是異議人縱合法領有
    身心障礙者專用停車位識別證，惟其於上揭時地駕車停放於
    身心障礙者專用停車位上，未依身心障礙者專用停車位設置
    管理辦法第九條第一項規定將該專用停車位識別證置放在汽
    車擋風玻璃以供查核，其行為仍應該當於「於身心障礙專用
    停車位違規停車」之違規行為，仍堪認定。
五、綜上所述，可認異議人駕車於事發當時確有「於身心障礙專
    用停車位違規停車」之違規行為，惟異議人曾於原處分機關
    為本件裁罰前到案陳述意見，此有該交通違規案件陳述書一
    份在卷可考，是原處分機關為本件裁罰之行政裁量時，並未
    考量異議人本人確屬身心障礙者，已領有身心障礙者專用停
    車位識別證，於本件違規行為當時係為就醫且因行動不便未
    及於汽車擋風玻璃前放置其原本已合法領有之身心障礙者專
    用停車位識別證，違規情節實屬非重，而未依行政罰法第十
    八條第一項規定之裁量要素予以審酌裁處適當之罰鍰金額，
    概依違反道路交通管理事件統一裁罰基準表之規定對異議人
    裁處最高罰一千二百元，其所為裁罰已屬裁量濫用而達違法
    程度，自應由本院將原處分予以撤銷。然本件異議人既有上
    述違規停車之事實，則依道路交通案件處理辦法第二十條規
    定，即異議人之聲明異議雖部分無理由而原處分違法，本院
    自得將原處分予以撤銷，改依道路交通管理處罰條例第五十
    六條第一項第十款規定，並參酌行政罰法第十八條第一項之
    裁量要素而審酌異議人之違規情節情節非重、所生危害尚微
    等一切情狀（按違反道路交通管理事件統一裁罰基準表屬於
    行政程序法第一百五十九條第二項第二款所規定之裁量基準
    ，屬於行政權之原處分機關行使裁量權時固受其拘束，惟從
    憲法所規範之權力分立原則下之司法權即交通法庭對交通裁
    罰處分行使司法審查及裁量權之法律解釋及適用上，該統一
    裁罰基準表僅得作為參考依據，而無從作為拘束司法權即交
    通法庭行使司法審查及裁量權之強制規定），改諭知異議人
    如主文第二項所示之處罰，以資適法。
據上論斷，應依道路交通管理處罰條例第八十七條第二項、第五
十六條第一項第十款，道路交通案件處理辦法第二十條，裁定如
主文。
中    華    民    國    98    年    9     月    14    日
                  交通法庭    法  官  林家賢
如不服本裁定，應於裁定送達後五日內，向本院提出抗告狀（應
附繕本），抗告於臺灣高等法院。
                              書記官  林政良
中    華    民    國    98    年    9     月    14    日


司法院資訊處製作；財團法人民間司法改革基金會備份。
